【裁判字號】    98,交聲,1544
【裁判日期】    980824
【裁判案由】    違反道路交通管理處罰條例聲明異議
【裁判全文】
臺灣桃園地方法院交通事件裁定        98年度交聲字第1544號
原處分機關  交通部公路總局臺北區監理所板橋監理站
異  議  人
即受處分人  乙○○
上列受處分人因違反道路交通管理處罰條例議案件，不服原處分
機關交通部公路總局臺北區監理所板橋監理站中華民國98年3 月
16日板監裁字第裁00-000000000號裁決（原舉發單號：00000000
0 號），向本院聲明異議，本院裁定如下：
    主  文
原處分撤銷，發回交通部公路總局臺北區監理所板橋監理站。
    理  由
一、原處分意旨略以：異議人即受處分人乙○○在六個月內，分
    別於民國九十七年十月二十九日、九十八年一月二十一日、
    二月六日及三月五日，因騎乘ＪＡ六—二二一號重機車違規
    ，遭罰鍰及記點，其中記點部分共達六點以上，因依道路交
    通管理處罰條例第六十三條第三項規定，裁處異議人吊扣駕
    駛執照一個月，並應接受道路交通安全講習；另依同條例第
    六十五條第二款、第三款、第六十七條規定，限異議人於九
    十八年四月十五日前繳送其駕駛執照，駕駛執照逾期不繳送
    者，自九十八年四月十六日起易處吊扣駕駛執照二個月；九
    十八年四月三十日前未繳送駕駛執照者，自九十八年五月一
    日起易處吊銷，並逕行註銷駕駛執照；駕駛執照吊（註）銷
    後，自九十八年五月一日起一年內不得重新考領駕駛執照。
二、異議意旨略以：異議人乙○○原居於國外，三年前返臺時因
    父母未居住在臺灣，於臺灣也無房產，遂將戶籍設於「臺北
    縣泰山鄉○○村○○○鄰○○路八十三巷二十九號」之伯父
    住處，自己當時則居住在「桃園縣龜山鄉○○路二八九巷六
    號二樓之二室」，因伯父在收受本件裁決書後未轉交給異議
    人，故異議人實際並未收受該裁決書，原處分機關不查，逕
    自以異議人未繳送駕駛執照執行吊扣為由，吊銷異議人之駕
    駛執照，影響異議人工作及生活，為此聲明異議云云。
三、按「汽車駕駛人在六個月內，違規記點共達六點以上者，吊
    扣駕駛執照一個月；（其餘略）」，道路交通管理處罰條例
    第六十三條第三項前段定有明文。經查，異議人分別於九十
    七年十月二十九日、九十八年一月二十一日、二月六日及三
    月五日，因騎乘ＪＡ六—二二一號重機車違規，各遭記點一
    點、一點、一點及三點，合計在六個月內已達六點之情，業
    經異議人在本院審理時自承屬實，並有其違規查詢電腦報表
    一份附卷可稽，是異議人前揭違規事證甚為明確，自應依法
    裁罰。
四、惟按，處理違反道路交通管理事件，有關文書送達之程序，
    依行政程序法之規定，「違反道路交通管理事件統一裁罰基
    準及處理細則第五條」規定甚詳，而行政程序法第七十二條
    第一項、第七十三條第一項分別規定：「送達，於應受送達
    人之住居所、事務所或營業所為之。但在行政機關辦公處所
    或他處會晤應受送達人時，得於會晤處所為之」、「於應送
    達處所不獲會晤應受送達人時，得將文書付與有辨別事理能
    力之同居人、受雇人或應送達處所之接收郵件人員」，準此
    ，有關違反道路交通管理事件之文書，苟非已按上揭規定送
    達於應受送達人之住居所或營業所，即難認巳符合送達之規
    定。而查，前開行政程序法第七十二條第一項規定中所謂之
    「住居所」，參酌民法第二十條規定，乃依一定之事實，足
    認以久住之意思，住於一定之區域者，始為設定其住所於該
    地，亦即除主觀上有久住一定區域之意思外，尚須客觀上有
    住於一定區域之事實，該一定之區域始為住所，並不以登記
    為要件，至於戶籍法僅為戶籍登記之行政管理規定，戶籍地
    址不過係依戶籍法所為登記之事項，並非為認定住所為唯一
    標準（最高法院九十三年度臺抗字第三九三號裁定意旨參照
    ）；又前開行政程序法第七十三條第一項所稱之「同居人」
    ，參酌最高法院八十二年台上字第二七二三號判例見解，雖
    不必與應受送達人有親屬關係，亦無庸嚴格解釋為須以永久
    共同生活為目的而同居一家，然必係與應受送達人居住在一
    處，且繼續地為共同生活者，方為相當。經查，本件裁決書
    係於九十八年三月十九日寄往異議人戶籍地「臺北縣泰山鄉
    ○○村○○○鄰○○路八十三巷二十九號」，而由異議人伯
    父甲○○以「同居人」身分收受，固有上開裁決書之送達證
    書一份在卷可考，惟異議人係阿根廷華僑，返臺後實際居住
    在「桃園縣龜山鄉○○路二八九巷六號二樓之二室」，並未
    居住在上址戶籍地等情，業經異議人供明在卷，並有異議人
    提出之房屋租賃契約書一份附卷可稽，且證人甲○○於本院
    訊問時證稱：伊係異議人伯父，實際居住在上址楓江路住處
    ，至於異議人並未和伊一起居住，僅係寄籍而已，本件裁決
    書是伊代收的，但沒有交給異議人，因為聯絡不上，後來就
    被伊丟掉了，伊也曾經幫異議人收過二、三張紅單，也都沒
    有交給異議人等語（本院九十八年八月十四日訊問筆錄），
    亦與異議人前揭所述大致相符，是則，異議人對於前開楓江
    路地址，主觀上既無久住之意，客觀上亦無居住該處之事實
    ，依上說明，前開楓江路地址自非異議人之住居所，而甲○
    ○亦非異議人之同居人甚明。準此，甲○○雖然代異議人收
    受上開裁決書，然甲○○既非異議人之同居人，又未將該裁
    決書實際交給異議人，即不能認定該裁決書對異議人已生合
    法送達之效力。
五、至於異議人嗣後雖因另案違規，經查獲警員告知後，自行向
    監理機關查得上揭裁決內容，此經異議人陳明在卷，然斯時
    原處分機關既已因異議人遲未繳送駕駛執照執行吊扣處分，
    而逕行吊銷並註銷其駕駛執照，則異議人在知悉上開裁決內
    容時，根本無從依限繳送駕駛執照執行吊扣，由是推之，原
    處分機關以異議人未依限繳送駕駛執照執行吊扣為由，逕行
    吊銷其駕駛執照，亦有違誤。
六、綜上所述，原處分機關因認異議人有前述六個月內違規記點
    共達六點以上之違規行為，而援引前引道路交通管理處罰條
    例第六十三條第三項等規定，裁處異議人吊扣駕駛執照一個
    月，並限期命其繳送，如未按期繳送，即易處吊扣駕駛執照
    二個月，如再未按期繳送則吊銷其駕駛執照，雖非無見，惟
    本件裁決書之送達程序有重大瑕疵，難認已經合法送達給異
    議人，而異議人在事後知悉該裁決內容時，不僅已逾繳送駕
    駛執照吊扣之期限，且原處分機關亦已依該裁決內容吊銷其
    駕駛執照，遂無從繳送其駕駛執照執行吊扣處分等情，均如
    前述，則原裁決等若未給予異議人自動繳送駕駛執照執行吊
    扣之機會，即逕行吊銷其駕駛執照，自難謂為合法，且無從
    因異議人事後知悉該裁決內容而獲補正，是故，異議人執此
    聲明異議，為有理由，應由本院將原裁決予以撤銷，發回原
    處分機關另為適法處置。
七、異議人未依實際住址辦理登記，是否應依道路交通管理處罰
    條例第二十五條規定裁罰？應由原處分機關另行審酌處置，
    附此敘明。
據上論斷，應依道路交通案件處理辦法第二十條前段，裁定如主
文。
中    華    民    國    98    年    8     月    24    日
                  交通法庭  法  官  陳彥宏
以上正本證明與原本無異。
如不服本裁定應於送達後5 日內，向本院提出抗告狀。
                            書記官  翁其良
中    華    民    國    98    年    8     月    26    日


司法院資訊處製作；財團法人民間司法改革基金會備份。
